智慧財產及商業法院民事判決  
110年度民著上易字第16號
上訴人即附
帶被上訴人  許鴻翔                                      
訴訟代理人  沈靖家律師
            樓至偉律師
            張睿紘律師
被上訴人即
附帶上訴人  沈智偉                                     

上列當事人間侵害著作權有關財產權爭議等事件，上訴人對於中
華民國110年9月14日本院110年度民著訴字第62號第一審判決提
起上訴，並為訴之追加，被上訴人為附帶上訴，本院於111年5月
12日言詞辯論終結，判決如下：
    主  文
一、上訴及附帶上訴均駁回。
二、被上訴人應給付上訴人以本金新臺幣壹萬元計算，自民國一
    百零九年十月二十九日起至清償日止，按週年利率百分之五
    計算之利息。
三、上訴人其餘追加之訴駁回。
四、第二審（含追加之訴）訴訟費用，關於上訴部分由上訴人負
    擔，關於附帶上訴部分由被上訴人負擔。
    事實及理由
壹、程序方面：
一、按第二審訴之變更或追加，非經他造同意不得為之，但請求
    之基礎事實同一者，不在此限，民事訴訟法第446條第1項、
    第255條第1項第2款定有明文。上訴人在原審請求被上訴人
    給付新臺幣（下同）60萬元。原審判命被上訴人給付1萬元
    ，駁回上訴人其餘之訴。上訴人就其敗訴之19萬元部分提起
    上訴，追加請求自起訴狀繕本送達翌日起至清償日止，按週
    年利率5％計算之法定遲延利息（本院卷第21頁）。經核上訴
    人所為追加與原起訴請求損害賠償部分有本息關係，合於前
    揭規定，予以准許。
二、按被上訴人於第二審言詞辯論終結前，得為附帶上訴，且在
    其上訴期間已滿，仍得為之，此觀民事訴訟法第460條第1項
    本文、第2項規定即明。本件被上訴人於本院言詞辯論終結
    前提起附帶上訴（本院卷第145頁），核符前揭規定，應予
    准許。
貳、實體方面：　
一、上訴人（即附帶被上訴人）主張：兩造均為三國群英傳Onli
    ne網路遊戲（下稱系爭遊戲）之玩家，上訴人使用自拍之肖
    像照片作為系爭遊戲角色ID「○○○○」之頭像（下稱上訴人頭
    貼照片）。未料某日，被上訴人竟未經上訴人同意，擅自使
    用不知從何處取得上訴人頭貼照片，再以軟體修圖將頭部換
    成暴牙、戴眼鏡類似網路名人「○○○」（下稱系爭照片），
    並於民國109年8月19日作為其所創設「○○○○」、「○○○○」、
    「○○○○」三角色之ID頭像，使系爭遊戲中之玩家均得共見共
    聞，惡意攻擊並妨礙上訴人形象，侵害上訴人之著作權及肖
    像權。被上訴人於公開之網路遊戲中惡意使用系爭照片作為
    其創設之角色頭像，意圖醜化上訴人，已令上訴人承受極大
    身心痛苦而罹患憂鬱症、雙重人格解離症等，爰依著作權法
    第85條、第87條第1項第1款、第88條、民法第184條、第195
    條等規定請求損害賠償等情。並聲明㈠被上訴人應給付上訴
    人60萬元。㈡願供擔保，請准宣告假執行。
二、被上訴人（即附帶上訴人）則以：被上訴人創設前揭三角色
    所用系爭照片並非以上訴人頭貼照片P圖製作，而是在上訴
    人臉書發文和有關上訴人的文章網友留言處截取，因系爭照
    片與上訴人頭貼照片並不相似，看不出為上訴人本人，且被
    上訴人使用前揭角色帳號登入時間為清晨，亦需滑鼠指標移
    到人物角色上面才看得到系爭照片，並非多數人可見。又縱
    使被上訴人有使用上訴人頭貼照片，亦因上訴人將臉書之大
    頭照權限設定為公開，代表允許任何人均可存取或使用該照
    片，被上訴人否認有任何侵害上訴人著作權或肖像權行為。
    至於上訴人所稱遭受謾罵、侮辱等身心痛苦，係因上訴人另
    於網路上與他人之糾紛，與被上訴人無關，且上訴人所稱至
    醫院身心科診斷出憂鬱症，亦與被上訴人使用系爭照片之行
    為無關等語置辯。　　
三、原審判決被上訴人應給付上訴人1萬元，並駁回上訴人其餘
    之訴及假執行之聲請。兩造均不服，各別提起上訴、附帶上
    訴。上訴人上訴聲明：㈠原判決關於駁回上訴人在第一審19
    萬元暨命負擔該部分之訴訟費用之裁判均廢棄。㈡第一項廢
    棄部分被上訴人應再給付上訴人19萬元及自起訴狀繕本送達
    翌日起至清償日止，按週年利率百分之5計算之利息。被上
    訴人答辯聲明：駁回上訴。被上訴人附帶上訴聲明：㈠原判
    決關於命被上訴人給付1萬元部分廢棄。㈡上開廢棄部分，上
    訴人於第一審之訴及假執行之聲請均駁回。上訴人答辯聲明
    ：駁回附帶上訴。　　
四、兩造均不爭執上訴人於系爭遊戲中使用之角色名稱為「○○○○
    」，被上訴人於前揭時間在系爭遊戲中使用之角色名稱為「
    ○○○○」、「○○○○」、「○○○○」，系爭遊戲為不特定人得登入
    遊玩之線上遊戲，並有上訴人提供之遊戲截圖頁面在卷可稽
    （本院卷第175頁；原審卷第25至28頁；臺灣新北地方法院
    三重簡易庭109年度重簡字第2338號案卷，下稱新北卷，第1
    5至21頁），堪信為真。
五、上訴人主張上訴人頭貼照片為著作權法保護之攝影著作，被
    上訴人所為侵害其著作權及肖像權等情，為被上訴人否認並
    以前詞置辯。經查：
  ㈠著作權部分：
　⒈上訴人頭貼照片屬於著作權法所保護之攝影著作：
　⑴著作權法第3條第1項第1款規定，著作係指屬於文學、科學、
    藝術或其他學術範圍之創作。創作如符合「原創性」（即著
    作人自己之創作，非抄襲他人者）及「創作性」（即符合一
    定之「創作高度」）二項要件，即屬受著作權法所保護之著
    作。就照片而言，攝影者在拍攝時如針對選景、光線決取、
    焦距調整、速度之掌控或快門使用等技巧上，具有其個人獨
    立創意，且達到一定之創作高度，其拍攝之照片即屬攝影著
    作而受著作權法之保護（最高法院106年度台上字第775號民
    事判決意旨參照）。
　⑵上訴人頭貼照片係由上訴人拍攝，並曾公開於其個人臉書專
    頁乙情，業經提出臉書截圖頁面為證（新北卷第13頁），上
    訴人就其創作過程陳稱：在家窗邊以iPhone手機自拍，且以
    手機中濾鏡APP程式編輯美化照片使較為柔和、有美肌效果
    等語（本院卷第159頁）。而觀諸上訴人頭貼照片，整體呈
    現以窗戶反白之背景光線搭配上訴人黑色衣著，凸顯上訴人
    之人像主題，照片中上訴人將手腕抬起放在胸前，顯示配戴
    之手錶，搭配上訴人挑眉、嘴角上揚之臉部表情，展露上訴
    人酷炫、自信及時尚之性格，上訴人頭貼照片確有經過上訴
    人之巧思安排及一定思想情感之投入，足以表現創作者之個
    性及獨特性，並非單純實物之機械性再現，堪認具有原創性
    及創作性，屬著作權法第5條第1項第5款規定之攝影著作。
　⒉被上訴人所為故意侵害上訴人之著作權，應負損害賠償責任
    ：
　⑴著作權法第16條第1項前段規定：著作人於著作之原件或其重
    製物上或於著作公開發表時，有表示其本名、別名或不具名
    之權利；同法第22條第1項、同法第26條之1規定：著作人除
    本法另有規定外，專有重製、公開傳輸其著作之權利；同法
    第85條第1項前段規定：侵害著作人格權者，負損害賠償責
    任；同法第88條第1項前段規定：因故意或過失不法侵害他
    人之著作財產權或製版權者，負損害賠償責任。
　⑵上訴人主張被上訴人未經上訴人同意，擅自使用上訴人頭貼
    照片修圖成系爭照片，並以前揭三角色名稱使用於系爭遊戲
    等情，業據提出遊戲截圖頁面為證，被上訴人空言在網路上
    抓的圖片，或係在上訴人臉書發文和有關上訴人的文章網友
    留言處截取，如今已找不到圖片云云（原審卷第51頁、本院
    卷第71頁），無足採憑。被上訴人所為屬故意侵害上訴人攝
    影著作之重製權、公開傳輸權及姓名表示權之行為，上訴人
    主張被上訴人應負損害賠償責任，即屬有據。另被上訴人所
    為既為侵害著作權，當無上訴人所指著作權法第87條第1項
    第1款之適用（本院卷第261頁），又系爭照片核非對於上訴
    人著作之另為創作，亦無上訴人所認侵害改作權之情事（本
    院卷第262頁），附此敘明。　
　⑶被上訴人雖舉臉書使用條款第2.4條「當您使用公開設定發佈
    內容或資料，代表您允許所有人（包括Facebook以外的人士
    ）存取或使用該資料，並且將之與您聯想在一起（例如，您
    的名字和大頭貼照）」規定（原審卷第59頁、本院卷第187
    頁），辯稱上訴人將其照片公開於臉書，即有允許被上訴人
    使用之意，難認有侵害著作權情事云云（本院卷第146頁）
    ，然被上訴人提供之臉書使用條款並無來源出處之標註，上
    訴人以其外觀上無法證實是臉書公司發布之正式使用條款為
    由，否認其形式真正（本院卷第245頁），且該條款版本未
    明，本件得否適用並非無疑。再觀諸前揭第2.4條文義所示
    授權範圍僅限於有關臉書用戶之姓名、大頭貼等「資料」，
    未及於與智慧財產權有關之相片、影片等「內容」，參佐該
    臉書使用條款第5條亦有保護其他人權利（包括智慧財產權
    ）的相關規範（本院卷第193至195頁），前揭規定並非當然
    概括允許第三人得恣意下載、重製臉書用戶所發布之內容，
    更無解免著作侵權責任之意旨，被上訴人所辯顯係誤解而不
    可採。
　㈡肖像權部分：　
  ⒈肖像權係個人就自己之肖像是否製作、公開及使用之權利，
    乃係個人外部特徵，體現個人尊嚴及價值、自我呈現之權利
    ，應屬民法第18條所稱人格權，亦為同法第195條第1項所稱
    「其他人格法益」，被害者如受不法之侵害而情節重大者，
    得請求損害賠償。　
　⒉系爭照片係將上訴人頭貼照片之頭像部分置換為他人頭像，
    兩造均不爭執（本院卷第262頁），並非對於上訴人頭像進
    行修改，系爭照片之衣服顏色、手勢、背景及手錶等雖與上
    訴人頭貼照片相同，然所呈現之面貌外部形象並非上訴人，
    無法辨識為上訴人的肖像，且系爭遊戲截圖頁面顯示之系爭
    照片比例甚小，一般人若非觀覽遊戲畫面中系爭照片旁被上
    訴人創設之遊戲角色名稱，實難立即與上訴人遊戲角色產生
    聯結，尚難認上訴人肖像權有受侵害已達情節重大之程度，
    上訴人請求被上訴人賠償肖像權受侵害之精神慰撫金，並不
    可採。
　㈢基上，上訴人得就其攝影著作即上訴人頭貼照片之著作權受
    侵害部分，請求被上訴人賠償損害。原審判決認被上訴人未
    侵害上訴人著作權而侵害肖像權尚有未合。　
六、著作權法第88條第3項規定：如被害人不易證明其實際損害
    額，得請求法院依侵權情節，在1萬元以上1百萬元以下酌定
    賠償額。民事訴訟法第222條第2項規定：當事人已證明受有
    損害而不能證明其數額或證明顯有重大困難者，法院應審酌
    一切情況，依所得心證定其數額。本件觀諸系爭照片係被上
    訴人將上訴人頭貼照片修圖後，作為系爭遊戲中之角色圖片
    使用，並非因利用上訴人頭貼照片而獲有利益，上訴人實不
    易證明實際損害額，依前揭規定酌定賠償額，當無不合。本
    院審酌系爭照片在系爭遊戲畫面呈現之比例不大，依上訴人
    提供遊戲截圖頁面顯示被上訴人使用前揭角色帳號時間為「
    0000-00-00 04：51：04」至「0000-00-00 10：20：08」（
    原審卷第25至28頁），侵權時間尚短，上訴人為○○大學碩士
    肄業，現任○○研發人員，月薪約32,000元；被上訴人就讀○○
    大學○○○○系，有於課外打工（本院卷第161頁），以及上訴
    人提供其憂鬱症診斷證明書所示身心狀況等等一切情狀，認
    被上訴人侵害上訴人頭貼照片之著作財產權、著作人格權之
    賠償金額共計10,000元為適當，上訴人逾此部分之請求則屬
    過高，不應准許。　
七、民法第229條第2項規定：給付無確定期限者，債務人於債權
    人得請求給付時，經其催告而未為給付，自受催告時起，負
    遲延責任。其經債權人起訴而送達訴狀，與催告有同一之效
    力；同法第233條第1項本文規定：遲延之債務，以支付金錢
    為標的者，債權人得請求依法定利率計算之遲延利息；同法
    第203條規定：應付利息之債務，其利率未經約定，亦無法
    律可據者，週年利率為5％。本件上訴人請求被上訴人賠償金
    額並未定有給付期限，上訴人請求被上訴人自收受起訴狀繕
    本送達翌日即109年10月29日（參見送達證書，新北卷第33
    頁）起至清償日止，按週年利率5％計算之利息，符合上開規
    定，應予准許。
八、綜上所述，上訴人請求被上訴人給付10,000元，及自109年1
    0月29日起至清償日止，按週年利率5％計算之利息，核屬有
    據，應予准許，逾此範圍之請求，不應准許。原審判決就上
    開應准許部分為被上訴人敗訴之判決；就不應准許部分，駁
    回上訴人之請求與該部分假執行之聲請，理由雖與本院不同
    ，但結論並無二致，仍應予以維持。上訴人、被上訴人分別
    就原審判決此部分提起上訴及附帶上訴，求予廢棄改判，均
    無理由，應駁回其上訴及附帶上訴。至上訴人於本院第二審
    程序，就本院所命被上訴人之給付10,000元，追加請求給付
    自109年10月29日起算之法定遲延利息部分，為有理由，應
    予准許，逾此部分之追加請求則為無理由，不應准許，應予
    駁回。
九、本件事證已臻明確，兩造其餘之攻擊或防禦方法及所提出之
    證據，經本院斟酌後，認為均不足以影響本判決之結果，爰
    不逐一論列，附此敘明。　　
十、據上論結，本件上訴人追加之訴一部為有理由、一部為無理
    由，上訴人之上訴及被上訴人之附帶上訴均無理由，依智慧
    財產案件審理法第1條，民事訴訟法第449條、第78條，判決
    如主文。
中　　華　　民　　國　　111 　年　　5 　　月　　26　　日
　　                      智慧財產第一庭
　　                        審判長法  官　李維心
　　　　　　　　　　　　　　　　　法  官　蔡如琪
　　　　　　　　　　　　　　　　　法  官　陳端宜
以上正本證明與原本無異。
本件不得上訴。
中　　華　　民　　國　　111 　年　　5 　　月　　 26　 日
　　　　　　　　　　　　　　　    書記官　吳祉瑩